【裁判字號】    88,自,719
【裁判日期】    890831
【裁判案由】    業務過失致死
【裁判全文】
臺灣臺北地方法院刑事判決                          八十八年度自字第七一九號
    自  訴  人  丁○○
    自訴代理人  庚○○
                己○○
                戊○○
    被      告  丙○○
    選任辯護人  邱瑞忠
                林天財
右列被告因業務過失致死案件，經自訴人起自訴，本院判決如左：
    主  文
丙○○無罪。
    理  由
一、自訴意旨如附件自訴狀所載。
二、按犯罪事實，應依證據認定之、無證據不得推定其犯罪事實。又不能證明被告犯
    罪者、應諭知無罪之判決，刑事訴訟法第一百五十四條、第三百零一條第一項分
    別定有明文。又過失致死須行為人違反其注意義務，導致被害人死亡，而該被害
    人之死亡結果與行為人之違反注意義務行為有相當之因果關係為其要件；自訴人
    丁○○係以其夫高榮照生前因身體不適，於八十七年十一月二十日至新店建成中
    醫診所就診，經被告中醫師丙○○診斷為支氣管炎，並開立三日份中藥予高榮照
    ，惟高榮照之病情並無起色，同月二十四日再至建成中醫診所就診，被告以高榮
    照可能長骨剌，要求高榮照購買藥價高達新台幣（下同）九千元之中藥服用，因
    高榮照嗣後仍感不適，又分別於同年月二十五日、二十六日、三十日，十二月二
    日、四日、七日、九日、十一日至該診所由被告就診，期間經被告診斷後，以高
    榮照需進行推拿，以理筋手法進行八次推拿，詎十二月十一日高榮照經過推拿後
    ，即感暈眩，說話困難及走路不穩，離開診所不久即昏坐於診所旁之店門口，經
    路人聯絡家屬後，送國泰醫院急診，經診斷為血小板遭破壞，導致腦出血合併腦
    疝脫，當日並宣布病危，且無法進行開刀手術，至十二月十五日高榮照即因心肺
    衰竭而死亡，經查高榮照於被告醫療期間並無再接受任何醫療行為，且被告八次
    醫療行為均以整治脊椎推拿之方式為之，高榮照並無其他疾病，經被告推拿後即
    生暈眩意識模糊症狀，並發生死亡之結果，實因被告推拿之結果所致，復查，高
    榮照自八十七年十一月二十日就診以來，被告均未告知診斷出高榮照有血小板低
    下症之間題僅以支氣管炎、背部挫傷加以醫治，且於十二月十一日當日高榮照因
    身體不適就診，被告亦疏忽未注意檢查高榮照之身體狀況，僅以施作理筋手法藥
    水薰洗，嗣後不久高榮照即因血小板遭破壞而死亡，被告如無最初之診斷延誤，
    高榮照實無可能發生死亡結果，被告為執業醫師，對於高榮照之死亡結果非故意
    ，但按其情節應善盡正確診療之注意，並能注意，而疏不注意，導致高榮照之死
    亡結果，顯有業務過失，並提出新店建成中醫診所病歷表、國泰綜合醫院死亡證
    明書一紙，中國時報剪報一紙等證據，因認被告所為已涉犯刑法第二百七十六條
    第二項之業務過失致死罪嫌。
三、訊據被告丙○○並不否認於右揭自訴人所訴之時、地對於高榮照進行醫療行為，
    惟堅決否認有何業務過失犯行，辯稱：其未強迫高榮照買藥品，只是告知高榮照
    有可能有骨剌，建議他去看中醫，且有注意他身體漸瘦情形，不知他有吃減肥藥
    ，推拿有很多手法，其是用理筋手法，且推拿高榮照之腰部，但高榮照是頭皮上
    有瘀血，國泰醫院病歷有明載，咳嗽、寒冷，但建成病歷是腰酸肩無力，到國泰
    醫院時就沒有這些症狀，十二月十一日高榮照早上八點到院，九點離開，下午三
    時許到國泰醫院，其間有六小時，而有咳嗽、寒冷等症狀是在離開建成醫院才發
    生，其所開之滋腎養骨丸、紫河車固本丸給高榮照服用，是增加氣血、骨頭快速
    生長，並無減肥效果，但其發現高榮照有體重減輕情形，高榮照離開醫院後須走
    二、三十分鐘，才會到福園街，並非一出醫院就昏倒，國泰醫院病歷也有載明到
    院狀況，所以高榮照離開醫院，至證人甲○○之福園街住處，有一段距離，期間
    會有變化，故高榮照之死亡非其過失所造成，其無業務過失等語。
四、經查，高榮照，男性，四十七歲，於八十七年十一月二十日至新店建成中醫診所
    求診，主訴咳嗽、胸悶及噁心，經中醫師丙○○診斷為支氣管炎，給予杏蘇散（
    幼科），柴陷湯及止嗽散各五公克／日，一日三次，共四日份。後於十一月二十
    四日病患再度至建成中醫診所求診，主訴腰酸、腰痛、消化不良及食慾不振，經
    中醫師丙○○診斷為背部挫傷，並告知可能長骨刺，給予獨活寄生湯、當歸拈痛
    湯及芍藥甘草湯各五公克／日，一日三次，共六日份，外治以理筋手法、藥水薰
    洗與太乙膏，並以自費方式購買柴河車固本丸與滋腎養骨丸等藥丸。病患又分別
    於十一月二十五日、二十六日及三十日，十二月二日、四日、七日、九日及十一
    日至該診所複診，經中醫師丙○○診斷為背部挫傷，進行理筋手法、藥水薰洗與
    太乙膏等治療，其中在十二月四日曾給予內服藥藿香正氣散、旋覆花及半夏瀉心
    湯各五公克／日，一日三次，共五日份。高榮照於十二月十一日至建成中醫診所
    完成治療後，十一時許行至新店市○○街十四巷十一號前，因感暉眩、說話困難
    、走路不穩及意識模糊，並暈坐於路旁甲○○、乙○○○家門口，經甲○○通知
    自訴人後，於十五點零二分被送達國泰醫院急診室，並主訴一個月內體重減輕十
    二公斤與食慾不振，依據病歷記載，病患當時神智清楚，血壓一一八／七六mmHG
    ，心博一０八次／分，體溫三七．二℃，接受點滴注射治療，後因神智改變與嘔
    吐，經頭部電腦斷層掃描，顯示右額葉出血，而轉至加護病房，接受降壓藥，放
    置鼻胃管，並會診神經外科等處置。依據病歷記載，醫師與家屬解釋病情後，病
    患家屬希望以內科治療，不願手術，病患經急救無效後，於十二月十五日凌晨一
    點三十五分宣告死亡等情，雖有自訴人之指訴（自訴狀）、證人甲○○、乙○○
    ○之證詞（見本院八十八年十二月二十二日調查筆錄）、高榮照新店建成中醫診
    所病歷表、國泰醫院歷表、死亡證明書記載：「自發性腦出血合併腦疝脫，導致
    心肺衰竭致死。其他對於死亡有影響之疾病或身體狀況：血小板低下症、不明熱
    、惡性體質」、瘦身湯（見本院卷）、卷附之柴河車固本丸與滋腎養骨丸等可資
    證明，惟自訴人指訴被告對於高榮照所為之診療行為與高榮照之死亡間有無業務
    上之過失及其過失是否與高榮照之死亡有因果關係，均須經專業之鑑定始能判斷
    ，本院於八十八年十二月三十一日將自訴人之指訴、被告之答辯，及前開卷證資
    料，送行政院衛生署醫事審議委員會鑑定，該委員會於八十九年六月十四日以衛
    署醫字第八九０三一０四一號書函表示：「鑑定意見：一、依據國泰醫院所開立
    之死亡證明書為：『自發性腦出血合併腦疝脫，導致心肺衰竭致死。』常見引起
    自發性腦出血之原因為高血壓、凝血機能異常、惡性腫瘤．．．等。惟本案並無
    解剖，故病患是否因整治脊椎推拿中發生頸或脊椎動脈拉扯與剝離導致腦中風，
    實難判定。因此，其治療過程與死亡原因有無直接關係，很難鑑定。另病患體重
    於一個月內減輕十二公斤，有否有其他真正的死因，如血小板低下症，惡性腫瘤
    等，也很難判斷。二、至於其他對引起腦中風有影響之疾病，如血小板低下症，
    並無文獻報告指出理筋手法會造成血小板低下症。許中醫師給予之藥物，並不會
    造成血小板低下症而導致中風。三、總之，中醫師丙○○於高榮照之醫療行為未
    能發現有疏失之處。」等語。綜上所訴，被告之醫療行為並無過失，更無論於高
    榮照之死亡與被告之醫療行為有何因果關係，被告所為即與業務過失致死罪之構
    成要件不合，復查無其他積極之證據足認被告有業務過失致死犯行，被告犯罪自
    屬不能證明，應為無罪之諭知。
五、至自訴人於本院審理中指摘行政院衛生署醫事審議鑑定書的鑑定過於疏漏，聲請
    再予以鑑定，並請求調查以下證據：（一）高榮照歷次的就診情形與被告的醫療
    有無過失與高的死亡原因間的關係，原鑑定書未詳細論載（二）被告的最後之理
    筋手法、藥水薰洗等醫療行為是否會導致自發性腦出血亦未詳予論述（三）高榮
    照死前所飲用瘦身湯與死亡的原因有何關係亦應詳予究明。惟本院對本案相關事
    證，自八十八年七月二十七日起至八十九年八月十五日審理期日止，經五次調查
    期日，訊問被告及證人，並請自訴人及被告於本院送請鑑定前將所有之問題及證
    據提出附卷，以供鑑定機關鑑定，自訴人所提前項三項調查證據聲請，均經本院
    於調查時經自訴人提出並記明於各期日筆錄（第一項、第二項見自訴狀、本院八
    十八年九月一日、九月十四日調查筆錄，第三項本院八十八年十一月三日調查筆
    錄、本院卷附之瘦身湯），本院係將相關全卷資料送請行政院衛生署醫事審議委
    員會鑑定，並非檢送片斷資料，故自訴人前開聲請均係本次鑑定所考量之問題，
    相關卷證資料亦在卷內可供鑑定機關參照，故自訴人所為調查證據之聲請係已經
    調查之證據再予調查，本院認無必要，聲請尚非合法應予以駁回，附此敘明。
據上論斷，應依刑事訴訟法第三百四十三條、第三百零一條第一項前段，判決如主文
。
中    華    民    國      八十九    年      八    月      三十一        日
                                      臺灣臺北地方法院刑事第九庭
                                          法  官  王  綽  光
右正本證明與原本無異。
如不服本判決，應於判決送達後十日內，向本院提出上訴狀。
                      書記官  潘  惠  梅
中    華    民    國      八十九    年      九    月        二          日


司法院資訊處製作；財團法人民間司法改革基金會備份。
